臺灣高等法院民事判決　　　　　　　　　96年度上易字第97號
上　訴　人　辛○○
訴訟代理人　張信陽律師
　　　　　　陳傳中律師
被　上訴人　甲○○
　　　　　　庚○○
　　　　　　己○○
　　　　　　乙○○
　　　　　　丙○○
　　　　　　丁○○（原名郭乙乙）
　　　　　　壬○○
　　　　　　　　　　樓
　　　　　　戊○○（原名陳珮玲）
上列當事人間請求返還不當得利事件，上訴人對於中華民國95年
12月18日臺灣臺北地方法院95年度訴字第9885號第一審判決提起
上訴，本院於95年6月5日言詞辯論終結，判決如下：
    主      文
上訴駁回。
第二審訴訟費用由上訴人負擔。
    事實及理由
壹、程序方面：
    被上訴人甲○○、庚○○、己○○、張艷森、壬○○、戊○
    ○（原名陳珮玲）經合法通知未於言詞辯論期日到場，爰准
    上訴人聲請，由其一造辯論判決，合先敘明。
貳、實體方面：
一、上訴人起訴主張：被上訴人甲○○、庚○○、己○○、乙○
    ○、丙○○、丁○○（原名郭乙乙）、壬○○、戊○○（原
    名陳珮玲）共組詐欺集團，以應徵員工之名義執行詐騙之實
    ，伊於民國（下同）91年8月8日前往應徵，前後共計被詐騙
    金額高達新台幣（下同）100萬元 ，因部分金額係貸款而來
    ，事發後造成伊經濟困頓、身心俱疲，爰依法訴請被上訴人
    等返還不當得利等語（原法院判決上訴人敗訴，上訴人不服
    提起上訴）。並上訴聲明：(一)原判決廢棄。(二)前開廢棄部分
     ，被上訴人應連帶給付上訴人100萬元，及自起訴狀送達翌
    日起至清償日止，按年息5%計算之利息。
二、被上訴人甲○○於原審則以： 上訴人早於91年11月1日即報
    警主張其遭到詐騙， 依法上訴人至遲應於93年11月1日前起
    訴請求， 上訴人既於93年11月1日之後方提起本件訴訟，其
    請求已罹於時效等語，資為抗辯。被上訴人乙○○、壬○○
    於原審均以：伊不認識上訴人，且上訴人之損害賠償請求權
     ，已罹於民法第197條規定之時效，上訴人之請求並無理由
    等語，資為抗辯。被上訴人戊○○於原審則以：伊雖認識上
    訴人，但並無詐騙上訴人之行為，上訴人之損害賠償請求權
     ，已罹於民法第197條規定之時效等語，資為抗辯。被上訴
    人張豐森則以：伊不認識上訴人，伊僅係領固定薪水等語，
    資為抗辯。被上訴人郭泰妍、己○○則以：伊不認識上訴人
    ，在無知之情況下，被有心人利用，並未收受不當得利等語
    ，資為抗辯。被上訴人張艷森、郭泰妍、己○○答辯聲明，
    均求為判決駁回上訴。
三、本件不爭之事實：
    被上訴人甲○○、己○○、乙○○、張艷森、郭泰妍、壬○
    ○、戊○○、庚○○假借經營期貨經理、顧問事業為手段，
    對至公司求職者施以詐術，誘使上訴人陷於錯誤，而誤以投
    資外匯保證金交易，匯給款項，卻無實質進行交易，經原法
    院94年度訴字第1637號刑事判決、本院95年上字第3434號刑
    事判決被上訴人共同犯常業詐欺罪在卷可憑（見原審卷第4-
    20頁、本院卷第59-73頁）。
四、本件上訴人主張被上訴人等人以詐騙之手段，向其佯稱：投
    資香港黃金期貨有厚利可圖 ，致其誤信為真，而交付100萬
    元等情，固經本院95年度上字第3434號判決上訴人等人共同
    犯常業詐欺罪在案，有該案判決書一份在卷可按。惟查本件
    係刑事附帶民事訴訟，原應以刑事判決認定之犯罪事實（詐
    欺）所生之損害賠償為審理範圍。上訴人於被上訴人於原審
    為時效抗辯後，改依不當得利之法律關係為請求，原審予以
    准許，於法並無不合。惟按不當得利返還請求權，以無法律
    上之原因而受利益為其成立要件之一，故主張此項請求權成
    立之原告，應就無法律上之原因而受利益之事實，負舉證責
    任；又主張不當得利請求權之原告，係因自己之行為致造成
    原由其掌控之財產發生主體變動，則因該財產變動本於無法
    律上原因之消極事實舉證困難所生之危險自應歸諸原告，始
    得謂平。是以原告對不當得利請求權之成立要件應負舉證責
    任，亦即原告必須證明其與被告間有給付之關係存在，且被
    告因其給付而受有利益以及被告之受益為無法律上之原因，
    始能獲得勝訴之判決（最高法院77年台上字第1756號、91年
    台上字第1673號判決意旨參照）。本件上訴人依不當得利法
    律關係請求被上訴人返還利益100萬元， 揆諸前揭說明，上
    訴人應就被上訴人收受該100萬元負舉證責任。經查：
  (一)本件上訴人於91年8月8日應徵中信泰富有限公司、萬國寶通
    行公司，自同年月９日起，原在採購部擔任抄寫採購單、訂
    購單與擦拭銀飾品，於同年月16日調往商務部，並無支薪，
    並分別於91年8月19日於誠泰銀行匯款40萬4000元、同年9月
    10日在玉山銀行國外部匯款19萬6000元， 及於同年9月19日
    在玉山銀行雙和分行匯款40萬元， 總計匯款100萬元至HONG
    KONG BANK之000000000000帳號（戶名GORDON CAPITAL ASIA
    LTD），該戶名GORDON CAPITAL ASIA LTD為英屬處女群島註
    冊公司，在港均無商業登記，董事為梁偉強，經上訴人指認
    之行為人為戊○○、甲○○、庚○○，此有本院95年度上字
    第3434號刑事判決在卷可憑（見本院卷第71頁），是以，本
    件上訴人縱曾匯款100萬元而受有損害，然受有該100萬元利
    益者，係GORDON CAPITAL ASIA LTD而非被上訴人， 且上訴
    人始終未能舉證被上訴人確實受領該100萬元及被上訴人每
    人各獲得若干金額之利益，揆諸上開說明，自難認被上訴人
    受有何利益。又民法上有共同侵權行為，應負連帶賠償之觀
    念，但並無共同不當得利，應負連帶給付之見解。上訴人訴
    請被上訴人應負連帶給付云云，亦不足採。依上說明，上訴
    人上開主張，顯屬無據，應不足採。
  (二)至上訴人於本院復主張：被上訴人以詐騙之手段，向其佯稱
    投資香港黃金期貨有厚利可圖， 致其誤信為真，而交付100
    萬元，因該投資契約自始不能給付而屬無效，應負損害賠償
    ；如認系爭契約非以不能之給付為契約標的而非無效，然因
    被上訴人自始無意履行契約，事實上至今不履行，已陷遲延
    ，而主張以上訴狀繕本之送達，限被上訴人於繕本送達翌日
    起20日內須為給付，否則逕依第231條、第254條請求解除契
    約，爰依法主張不當得利云云。然本件上訴人係依不當得利
    法律關係， 請求被上訴人返還所受利益100萬元，與兩造買
    賣契約是否無效或合法解除無涉。況上訴人關於主張契約無
    效及解除契約關係所為訴之追加，於法未合，業經本院另裁
    定駁回在案，本院就此不予審酌，附此說明。
五、綜上，本件上訴人依不當得利法律關係，請求被上訴人連帶
    給付100萬元，及自起訴狀繕本送達翌日起至清償日止，按
    年息5%計算之利息，為無理由，不應准許。原審為上訴人敗
    訴之判決，理由雖有不同，但結論相同仍應予以維持。上訴
    意旨指摘原判決不當，求予廢棄改判，為無理由，應予駁回
    。
六、本件事證已臻明確，兩造其餘攻擊防禦方法，核與判決結果
    已不生任何影響，不再贅述，併此敘明。
七、據上論結，本件上訴為無理由， 依民事訴訟法第463條、第
    385條第1項前段、第449條第2項、第78條，判決如主文。
中　　華　　民　　國　　96    年    6    月　　20　 　日
                    民事第八庭
                        審判長法　官  劉勝吉
                              法　官  鄭威莉
                              法  官  滕允潔
正本係照原本作成。
不得上訴。
中　　華　　民　　國　　96　　年　　6 　 月　　21　　 日
　　　　　　　　　　　　　　　書記官  李翠齡
